【裁判字號】    99,訴,91
【裁判日期】    990520
【裁判案由】    違反臺灣地區與大陸地區人民關係條例等
【裁判全文】
臺灣士林地方法院刑事判決                99年度訴字第91號
公  訴  人  臺灣士林地方法院檢察署檢察官
被      告  甲○○
被      告  乙○○
上列被告等因違反臺灣地區與大陸地區人民關係條例等案件，經
檢察官提起公訴（99年度偵緝字第179 、180 號），被告等於準
備程序為有罪之陳述，經本院合議庭裁定改由受命法官獨任依簡
式審判程序審理，並判決如下：
    主  文
甲○○共同違反不得使大陸地區人民非法進入臺灣地區之規定，
處有期徒刑捌月，減為有期徒刑肆月，如易科罰金，以銀元參佰
元即新臺幣玖佰元折算壹日。緩刑肆年。
乙○○共同違反不得使大陸地區人民非法進入臺灣地區之規定，
處有期徒刑陸月，如易科罰金，以銀元參佰元即新臺幣玖佰元折
算壹日，減為有期徒刑月，如易科罰金，以銀元參佰元即新臺
幣玖佰元折算壹日。緩刑肆年。
    事  實
一、陳炳煌（違反臺灣地區與大陸地區人民關係條例案件，經本
    院98年度審簡字第236 號判決有期徒刑6 月，減為有期徒刑
    3 月，緩刑2 年確定）與甲○○係父子，甲○○與大陸地區
    女子乙○○係夫妻，乙○○與大陸地區女子蘇彩英（經臺灣
    士林地方法院檢察署通緝中）係同鄉好友。陳炳煌與蘇彩英
    並無結婚之真意，甲○○、乙○○均明知大陸地區人民未經
    許可，不得非法進入臺灣地區，為使蘇彩英入境臺灣工作，
    竟與陳炳煌共同基於使大陸地區人民蘇彩英非法進入臺灣地
    區之犯意聯絡，並與陳炳煌、蘇彩英共同基於使公務員登載
    不實事項於職務所掌公文書、行使使公務員登載不實事項於
    職務所掌公文書之概括犯意聯絡，於民國91年10月間，甲○
    ○提供陳炳煌前往大陸地區之機票、食宿等費用，另支付新
    臺幣2 萬元為代價，由甲○○、乙○○偕同陳炳煌於91年10
    月29日前往大陸地區，進而辦理「假結婚」、「真入境」相
    關手續。先於91年11月20日，由陳炳煌與蘇彩英在江西省上
    饒市公證處辦理結婚登記，取得該公證處核發之（2002）饒
    證臺字第174 號結婚公證書後，陳炳煌、甲○○隨即返臺，
    於91年12月2 日由甲○○代理陳炳煌持上開結婚公證書向受
    政府委託辦理大陸地區文書驗證事務之財團法人海峽交流基
    金會（下稱海基會）辦理文書驗證手續，使海基會承辦大陸
    文書驗證之人員將上開虛偽結婚事項記載於職務上所驗證之
    文書上，足生損害於海基會對於大陸地區文書驗證之正確性
    。再於91年12月9 日由陳炳煌持上開結婚公證書、海基會91
    年12月4 日（91）核字第67679 號驗證證明及結婚登記申請
    書，向臺北縣汐止市戶政事務所（下稱汐止戶政事務所）辦
    理與蘇彩英結婚之戶籍登記及陳炳煌國民身分證配偶欄之變
    更登記，致使該戶政事務所不知情之承辦公務人員經形式審
    查後，將此不實之結婚事項，登載於職務上所掌之公文書（
    即包括戶籍謄本之電腦檔案、戶籍登記簿、戶口名簿及陳炳
    煌之國民身分證上記載其配偶為大陸地區女子蘇彩英等），
    並據以核發配偶欄為蘇彩英之不實登記之陳炳煌國民身分證
    及戶籍謄本，足以生損害於汐止戶政事務所對於戶政資料管
    理之正確性。陳炳煌取得上開國民身分證、戶籍謄本等資料
    後，復於91年12月25日持之前往臺北縣警察局汐止分局汐止
    派出所（下稱汐止派出所）行使上開不實文書，並以蘇彩英
    保證人身分填具入境臺灣地區所需之「大陸地區人民進入臺
    灣地區保證書」申辦對保手續，經該派出所不知情之警員形
    式審查後，將陳炳煌與蘇彩英已結婚為夫妻之不實事項，登
    載於職務上掌管之該保證書「對保或證明機關（構）簽註意
    見欄」之公文書上，足生損害於警察機關辦理大陸地區人民
    來臺對保手續之正確性。陳炳煌辦竣上開手續後，於91年12
    月30日委由甲○○以配偶團聚為由，檢具不實之結婚公證書
    、海基會證明、戶籍謄本等文件，並填具「大陸地區人民進
    入臺灣地區旅行證申請書」，向內政部警政署入出境管理局
    （下稱境管局，於96年1 月2 日改制為內政部入出國及移民
    署）申請蘇彩英之來臺許可，境管局經實質審查後，發給蘇
    彩英「中華民國臺灣地區旅行證」（下稱旅行證）。蘇彩英
    取得旅行證後，即於92年2 月6 日以配偶探親名義掩飾其非
    法入境臺灣地區之行為，進入臺灣地區，足生損害於我國入
    出境管理局對大陸地區人民入出境臺灣地區管理之正確性。
    嗣蘇彩英入境臺灣後，未與陳炳煌同住，即自行在外工作謀
    生，於98年1 月間，經臺北縣政府警察局汐止分局戶口組警
    員據報前往臺北縣汐止市○○街2 巷11號4 樓陳炳煌住處訪
    查，經陳炳煌供述，始查悉上情。
二、案經臺北縣政府警察局汐止分局報告臺灣士林地方法院檢察
    署檢察官偵查起訴。
    理  由
一、上開犯罪事實，業據被告甲○○、乙○○於本院坦承不諱，
    核與另案被告陳炳煌所述情節相符，復有江西省上饒市公證
    處之結婚公證書、海基會證明、文書驗證申請書、汐止戶政
    事務所之結婚登記申請書、汐止派出所之「大陸地區人民進
    入臺灣地區保證書」、內政部入出國及移民署之乙○○、蘇
    彩英入出國日期證明書、境管局之「大陸地區人民進入臺灣
    地區旅行證申請書」、委託書等影本及乙○○、蘇彩英之大
    陸地區人民明細資料報表各1 份附卷可稽，足認被告甲○○
    、乙○○自白與事實相符，本件事證明確，被告等犯行均堪
    認定，應依法論科。
二、新舊法比較適用：
(一)被告等行為後，臺灣地區與大陸地區人民關係條例已於92年
    年10月29日修正公布全文，其中關於使大陸地區人民非法進
    入臺灣地區之處罰規定即修正後該條例第79條，係自同年12
    月31日起施行，依修正後該條例第79條第1 項之規定，違反
    同條例第15條第1 款不得使大陸地區人民非法進入臺灣地區
    之規定者，其法定刑已由修正前之「五年以下有期徒刑、拘
    役或科或併科新臺幣五十萬元以下罰金」，提高為「一年以
    上七年以下有期徒刑，得併科新臺幣一百萬元以下罰金」，
    比較新舊法之結果，以修正前之舊法有利於被告，依刑法第
    2 條第1 項前段之規定，自應適用行為時即86年5 月14日修
    正臺灣地區與大陸地區人民關係條例（下稱修正前臺灣地區
    與大陸地區人民關係條例）處罰。
(二)被告等行為後，刑法於94年1 月7 日修正，於94年2 月2 日
    公布，並於95年7 月1 日施行。按行為後法律有變更者，適
    用行為時之法律。但行為後之法律有利於行為人者，適用最
    有利於行為人之法律，刑法第2 條第1 項定有明文（刑法第
    2 條係規範行為後法律變更所生新舊法律比較適用之準據法
    ，是刑法第2 條本身雖經修正，但該條文既屬適用法律之準
    據法，本身尚無比較新舊法之問題，應逕適用裁判時之刑法
    第2 條規定以決定適用之刑罰法律）。又比較時應就罪刑有
    關之共犯、未遂犯、想像競合犯、牽連犯、連續犯、結合犯
    ，以及累犯加重、自首減輕暨其他法定加減（如身分加減）
    與加減例等一切規定，綜其全部罪刑之結果而為比較（最高
    法院95年第8 次刑事庭會議決議參照）。
１、刑法第28條原規定「二人以上共同實施犯罪之行為者，皆為
    正犯」，經修正為「二人以上共同實行犯罪之行為者，皆為
    正犯」，亦即新法共同正犯之範圍已有限縮，排除陰謀犯、
    預備犯之共同正犯，經比較新舊法，修正前刑法第28條規定
    非有利於被告（最高法院96年度台上字第934 號判決意旨參
    照）。
２、被告行為時，關於罰金之最低額，修正前刑法第33條第5 款
    規定：「罰金：（銀元）一元以上。」，經依現行法規所定
    貨幣單位折算新臺幣條例第2 條規定折算後，上開罰金刑之
    最低數額為新臺幣3 元。而修正後刑法第33條第5 款則規定
    ：「罰金：新臺幣一千元以上，以百元計算之」，即修正後
    之罰金刑最低數額，已提高為新臺幣1 千元，比較新舊法適
    用結果，此部分以被告行為時之舊法較有利於被告。
３、刑法第55條後段關於牽連犯規定，修正後刑法第55條後段業
    已刪除，如依修正前刑法第55條後段，行為人犯一罪而方法
    或結果之行為犯他罪名者，從一重處斷，依新刑法規定則分
    論併罰之。經新舊法比較結果，自以適用修正前之刑法第55
    條後段較有利於被告，而應適用修正前該條規定。
４、刑法第56條關於連續犯規定，修正後刑法第56條業已刪除，
    如依修正前刑法第56條，行為人連續數行為而犯同一之罪名
    者，以一罪論，但得加重其刑至二分之一，依新刑法規定則
    一罪一罰。經新舊法比較結果，自以適用修正前之刑法第56
    條較有利於被告，而應適用修正前該條規定。
５、綜合上述各條文修正前、後之比較，就修正後之罰金最低數
    額，較修正前提高，顯然不利於被告；不論依修正前或修正
    後刑法第28條規定均成立共同正犯；另牽連犯、連續犯部分
    ，則以修正前之規定有利於被告，揆諸前揭最高法院決議所
    揭示之罪刑綜合比較原則，依刑法第2 條第1 項前段之規定
    ，應整體適用行為時即修正前之規定。
(三)另修正刑法係自95年7 月1 日起施行，在此之前，刑法分則
    編有關罰金刑之貨幣單位係銀元；且依刑法分則編應處罰金
    者，應適用罰金罰鍰提高標準條例第1 條之規定；亦即應按
    各該具體條文制定或修正之時間先後，定其提高之倍數。惟
    被告行為後，刑法施行法增訂第1 條之1 ，於95年6 月14日
    經總統公布，並自同年7 月1 日起施行；該條規定：「中華
    民國94年1 月7 日刑法修正施行後，刑法分則編所定罰金之
    貨幣單位為新臺幣。94年1 月7 日刑法修正時，刑法分則編
    未修正之條文定有罰金者，自94年1 月7 日刑法修正施行後
    ，就其所定數額提高為30倍。但72年6 月26日至94年1 月7
    日新增或修正之條文，就其所定數額提高為3 倍」。亦即自
    95年7 月1 日起，刑法分則編所定罰金之貨幣單位，由原來
    之銀元改為新臺幣；且94年1 月7 日刑法修正時，刑法分則
    編未修正之條文定有罰金者，自95年7 月1 日起，有關罰金
    之數額提高為30倍。刑法第214 條之罪自24年7 月1 日施行
    後即未再修正，依增訂刑法施行法第1 條之1 之規定，其罰
    金以新臺幣為單位，數額應提高30倍。此與增訂前之罰金以
    銀元為單位，且適用罰金罰鍰提高標準條例第1 條前段之結
    果應提高10倍，而新臺幣與銀元之比例為3 ：1 ，換算結果
    亦為30倍者，並無不同。亦即增訂刑法施行法第1 條之1 之
    意旨，僅在使刑法規範之罰金刑之貨幣單位，一律改為新臺
    幣，並使增訂前後有關罰金刑提高之倍數一致，對被告而言
    ，並無有利、不利之比較適用之問題，且此增訂之規定應屬
    罰金罰鍰提高標準條例第1 條但書之情形，當無同條前段規
    定之適用，自應逕行適用刑法施行法第1 條之1 之規定。
三、論罪：
(一)按臺灣地區與大陸地區人民關係條例第79條第1 項對於違反
    同條例第15條第1 款所定不得使大陸地區人民非法進入臺灣
    地區之處罰，旨在防止大陸地區人民非法進入臺灣地區，以
    維護臺灣地區之安全與安定；所稱「非法」，自應從實質上
    之合法性予以判斷，凡評價上違反法秩序之方法，均屬「非
    法」（最高法院97年度台上字第3336號判決同此見解）。故
    在大陸地區通謀虛偽結婚，以不實之結婚證明辦理相關戶籍
    登記、入境等手續，憑以進入臺灣地區，其所持之入境許可
    文件雖係入出境主管機關所核發，形式上為合法，但因以詐
    欺方法而取得，即不具實質上之合法性，仍屬非法進入臺灣
    地區。核被告甲○○、乙○○所為使大陸地區人民蘇彩英非
    法進入臺灣地區，係犯修正前臺灣地區與大陸地區人民關係
    條例第79條第1 項、第15條第1 款之使大陸地區人民非法進
    入臺灣地區罪。被告甲○○、乙○○與陳炳煌間，就該違反
    臺灣地區與大陸地區人民關係條例第79條第1 項之罪，有犯
    意之聯絡及行為之分擔，應依修正前刑法第28條之規定論以
    共同正犯。又臺灣地區與大陸地區人民關係條例第79條第1
    項處罰違反同條例第15條第1 款所規定：使大陸地區人民非
    法進入臺灣地區罪之犯罪客體對象，係非經合法手續進入臺
    灣地區之大陸地區人民。蘇彩英係大陸地區人民，乃被告甲
    ○○、乙○○（犯罪主體）「使之」非法進入臺灣地區之對
    象，而非共犯本罪之主體，是蘇彩英非為本罪之共同正犯，
    先予敘明。
(二)再海基會雖為私法人性質之財團法人，非政府編制內之機關
    ，惟係受行政院大陸委員會之委託，處理兩岸文書之驗證業
    務，其業務上，基於該會之特殊性，及與政府間之委託契約
    ，多涉及公權力事項之行使，該委託契約，性質上為行政契
    約之一種，依行政程序法之規定，該會受託行使公權力，於
    委託範圍內，視為行政府機關，在人事上，服務於該會之人
    員，雖多數未具備公務員資格，惟其等於執行公權力事項時
    ，乃受託行使公權力，故其承辦驗證業務之承辦員應係受公
    務機關委託承辦公務之人員，實屬刑法上定義之公務人員，
    其等於辦理文書驗證等相關業務時，視同委託機關之公務員
    。被告甲○○、乙○○為非法使大陸地區人民蘇彩英進入臺
    灣地區，由被告甲○○代理陳炳煌以在大陸地區取得之結婚
    公證書向海基會申請驗證，陳炳煌向戶籍所在地之汐止戶政
    事務所為戶籍之登記（按錄音、錄影或電磁紀錄，藉機器或
    電腦之處理所顯示之聲音、影像或符號，足以為表示其用意
    之證明者，以文書論，刑法第220 條第2 項定有明文。是陳
    炳煌至戶政事務所辦理結婚登記，使該管不知情之承辦公務
    員將其與蘇彩英結婚之不實事項登載於戶籍謄本之電腦檔案
    中，此部分係屬刑法第220 條第2 項所規定以文書論之文書
    ）、向轄區汐止派出所為大陸地區人民進入台灣之對保證明
    ，使各該管公務員將上開各假結婚之不實事項，登載在其職
    務上掌管之公文書上，並持向境管局申請入境臺灣許可，所
    為均係犯刑法第216 條、第214 條之行使使公務員登載不實
    文書罪。被告甲○○、乙○○，與陳炳煌、蘇彩英間，就上
    開行使使公務員登載不實之文書罪、使公務員登載不實文書
    罪間，均有犯意之聯絡，由甲○○、陳炳煌著手實施，應依
    修正前刑法第28條之規定論以共同正犯。渠等使公務員登載
    不實之低度行為，為行使使公務員登載不實之高度行為所吸
    收，不另論罪。
(三)被告甲○○、乙○○如事實欄所示多次行使使公務員登載不
    實之公文書犯行，時間緊接，所犯犯罪構成要件相同，顯係
    出於同一概括犯意而為，應依修正前刑法第56條連續犯之規
    定，論以一連續行使使公務員登載不實之文書罪，併加重其
    刑。所犯上開使大陸地區人民非法進入臺灣地區罪、行使使
    公務員登載不實之文書罪二罪間，有方法結果之牽連關係，
    應依修正前刑法第55條後段牽連犯之規定，從一重之使大陸
    地區人民非法進入臺灣地區罪處斷。
四、爰審酌被告等利用假結婚之不法手段，使大陸地區人民蘇彩
    英非法進入臺灣地區，規避主管機關對於大陸地區人民入境
    之管制，致蘇彩英得以在國內居留及非法從事工作，對於主
    管機關有效管理戶政事務、就業市場及治安之影響，及其等
    犯罪之動機、目的、手段，智識程度、犯罪所生之損害，犯
    罪後坦承犯行等一切情狀，各量處主文所示之刑。又渠等犯
    罪時間係在96年4 月24日以前，所犯之罪，合於中華民國九
    十六年罪犯減刑條例規定之減刑條件，依該條例第2 條第1
    項第3 款規定，均減其刑期二分之一。
五、再被告行為後，關於易科罰金之折算標準，除刑法第41條有
    所修正外，罰金罰鍰提高標準條例亦於95年5 月17日經總統
    公布修正，刪除第2 條有關易科罰金折算標準之規定，並自
    95 年7月1 日起施行。刑法第41條第1 項前段關於易科罰金
    之規定，新法修正為「犯最重本刑為五年以下有期徒刑以下
    之刑之罪，而受六個月以下有期徒刑或拘役之宣告者，得以
    新臺幣一千元、二千元或三千元折算一日，易科罰金」，惟
    依被告行為時之刑罰法律即修正前刑法第41條第1 項前段：
    「犯最重本刑為五年以下有期徒刑以下之刑之罪，而受六個
    月以下有期徒刑或拘役之宣告，因身體、教育、職業、家庭
    之關係或其他正當事由，執行顯有困難者，得以一元以上三
    元以下折算一日，易科罰金」及修正前罰金罰鍰提高標準條
    例第2 條關於「依刑法第四十一條易科罰金者，均就其原定
    數額提高為一百倍折算一日；法律所定罰金數額未依本條例
    提高倍數，或其處罰法條無罰金刑之規定者，亦同」等規定
    ，易科罰金之折算標準最高為銀元3 百元，最低為銀元1 百
    元，換算為新臺幣後，最高額為新臺幣9 百元，最低額為新
    臺幣3 百元。比較修正前、後關於易科罰金折算標準之刑罰
    法律，適用修正前之規定即修正前刑法第41條第1 項前段及
    修正前罰金罰鍰提高標準條例第2 條規定，對被告等較為有
    利，爰依刑法第2 條第1 項前段之規定，適用最有利於被告
    等之行為時法即修正前刑法第41條第1 項前段、修正前罰金
    罰鍰提高標準條例第2 條規定處罰，併諭知易科罰金之折算
    標準。
六、又被告等前均未曾因故意犯罪而受有期徒刑以上刑之宣告，
    此有臺灣高等法院被告前案紀錄表在卷可參，其等因一時之
    失慮而觸犯刑典，且犯罪後已知悔悟，坦承犯行，本院認其
    等經此次罪刑之宣告後，應知警惕，而無再犯之虞，認對其
    所宣告之刑以暫不執行為適當，依刑法第74條第1 項第1 款
    規定，均宣告緩刑4 年，以勵自新。至被告等行為後，刑法
    第74條緩刑之規定，固於95年7 月1 日修正施行，然被告等
    犯罪在新法施行前，於新法施行後，緩刑之宣告，應逕行依
    新法第74條之規定為據，而無新舊法比較之問題（最高法院
    95年第8 次刑事庭會議決議七意旨參照），併此敘明。
據上論結，應依刑事訴訟法第273 條之1 第1 項、第299 條第1
項前段，修正前臺灣地區與大陸地區人民關係條例第79條第1 項
，刑法第11條前段、第2 條第1 項前段、第216 條、第214 條、
第74條第1 項第1 款，修正前刑法第28條、第56條、第55條後段
、第41條第1 項前段，刑法施行法第1 條之1 第1 項、第2 項前
段，中華民國九十六年罪犯減刑條例第2 條第1 項第3 款、第7
條、第9 條，修正前罰金罰鍰提高標準條例第2 條，現行法規所
定貨幣單位折算新臺幣條例第2 條，判決如主文。
本案經檢察官張紜瑋到庭執行職務。
中    華    民    國    99    年    5     月    20    日
                  刑事第四庭法  官  李正紀
以上正本證明與原本無異。
如不服本判決應於收受判決後10日內向本院提出上訴書狀，並應
應敘述具體理由。其未敘述上訴理由者，應於上訴期間屆滿後20
日內向本院補提理由書(均須按他造當事人之人數附繕本)「切勿
逕送上級法院」。
                            書記官  黃瓊芳
中    華    民    國    99    年    5     月    20    日
附錄論罪法條：
修正前臺灣地區與大陸地區人民關係條例第79條第1 項
違反第15條第1 款規定者，處5 年以下有期徒刑、拘役或科或併
科新臺幣50萬元以下罰金。
臺灣地區與大陸地區人民關係條例第15條第1 款
下列行為不得為之：
一  使大陸地區人民非法進入臺灣地區。
中華民國刑法第214 條
明知為不實之事項，而使公務員登載於職務上所掌之公文書，足
以生損害於公眾或他人者，處3 年以下有期徒刑、拘役或5 百元
以下罰金。
中華民國刑法第216 條
行使第210 條至第215 條之文書者，依偽造、變造文書或登載不
實事項或使登載不實事項之規定處斷。

司法院資訊處製作；財團法人民間司法改革基金會備份。
